最高法院刑事判決　　　　　　　　　　　　　　　九十三年度台上字第一一九０號
　　上　訴　人　甲○○
　　　　　　　　　　　　（另案在台灣花蓮監獄花蓮分監執行中）
右上訴人因強盜殺人案件，經台灣高等法院花蓮分院於中華民國九十三年一月十九日
為第二審判決（九十二年度上重訴字第二九六號，起訴案號：台灣台東地方法院檢察
署九十二年度偵字第六六四、一二一四號）後，依職權逕送審判，視為被告已提起上
訴，本院判決如左：
    主  文
原判決撤銷，發回台灣高等法院花蓮分院。
    理  由
本件原判決認定上訴人甲○○意圖為自己不法所有，於民國九十二年二月十六日晚上
九時許，手持其家人所有之菜刀一把，至台東縣成功鎮○○里○○路六十號應德標、
劉范秀花住處，基於強盜殺人之犯意，殺人部分並基於概括之犯意，朝應德標頭部猛
砍二刀，致其出血神經性休克當場死亡。嗣見應德標同居人劉范秀花醉臥一側，復以
上開菜刀朝劉范秀花頭部猛砍二刀後，因見劉范秀花嘴角抖動，尚有氣息，再持置於
屋內之Ｃ型鋼一支，敲擊劉范秀花嘴部一下，致劉范秀花亦因出血性休克當場死亡。
上訴人見二人死亡後，即由應德標身上搜出現金新台幣（下同）六千四百元及應德標
之印章一枚，另件應德標衣服內搜出應德標之台東縣東河鄉農會泰源分部（下稱東河
農會）存摺一本及榮譽國民證一枚，並從劉范秀花身上取下金戒指二只、金手鍊一條
、金耳環一對，另件劉范秀花衣服內搜出金項鍊一條。翌（十七）日上午九時三十分
許，上訴人先持上開劉范秀花所有之金飾，託不知情之周春祿至台東縣台東市○○路
資玉銀樓變賣，得款一萬八千七百九十六元。於同日下午四時三十分許，持上開應德
標所有之存摺、印章至東河農會擬盜領存款，因農會大門已關，農會職員告以電腦故
障而未能領取，又於翌（十八）日上午九時許，再持上開存摺、印章至東河農會擬盜
領款項，又遭該農會職員魯美桂以非應德標本人為由拒絕，上訴人乃進入應德標前開
住處，以該住處電話冒應德標之名，向前開農會分部職員謝順香佯稱伊因身體微恙，
託鄰居甲○○代領等語，旋於當日上午十一時四十五分許，接續持應德標存摺、印章
至該農會分部，在東河農會活期性存款取款憑條上填載取款金額陸萬元整，並盜蓋「
應德標」印章一枚，偽造取款憑條後，交予農會職員魯美桂而行使之，因魯美桂經其
同事謝順香告知有前述電話之故，致魯美桂陷於錯誤，而交付上訴人六萬元，足生損
害於東河農會對存戶存款管理之正確性，隨於得款後，除償還胡世傑五千元債務外，
餘款則與不知情之王慶賢於同日晚上九時許至台東市共同花用罄盡等情。因而維持第
一審關於論處上訴人強盜而故意殺人罪刑部分之判決，駁回上訴人在第二審之上訴，
固非無見。
惟查：(一)、刑法第十九條規定：心神喪失人之行為，不罰。精神耗弱人之行為，得減
輕其刑。又心神是否喪失？精神是否耗弱？乃屬醫學上精神病科之專門學問，非有專
門精神病醫學研究之人予以診察鑑定，不足以資斷定。上訴人於警訊之初供稱：「我
約（九十二年二月十六日）二十一時許吸完強力膠後就走出外面，因見到應得標家中
電燈亮著，且聽到電視的聲音，我就先在我家前煮飯的地方拿起菜刀，然後由他家大
門走去坐在門旁的椅子上，……因我有吸膠後神智有點不清，不知何原因就隨手拿起
我帶的菜刀往應德標的頭上砍下去，就見應德標倒下去，動了二、三下就斷氣了，並
沒有喊叫，我隨後見劉范秀花睡在床上，又向劉范秀花的頭部砍下去……」（警卷九
十二年二月二十五日偵訊筆錄）；於檢察官偵訊之初供稱：「我吸膠後拿一把菜刀在
路上晃來晃去，看到被害人家有燈光，我進去跟他聊天，一時失去理智後就拿菜刀往
他頭上砍，砍了後他就直接倒在地上，我大概砍了兩刀，我只有砍頭部，後來又看到
劉范秀花醉倒在床上，我又往她的頭部砍下去，砍了比較多刀……」；另提出自白狀
稱伊於九十二年一月間將陳小玲殺害掩埋後，實存悔悟之念，每晚幾乎都會夢見其死
去之模樣，並責怪伊之殘忍……最後唯有借由酒精、吸毒來麻木自己……伊吸膠之用
量越來越多……終於在九十二年二月十四日晚上喝了酒又吸了二十幾條膠，約九點半
左右，又見死者陳小玲頭破血流，滿身是血出現在面前，伊瘋了，失去理智……於是
取了一把菜刀亂揮亂砍……稍回復理智後，看到應德標家中還亮著光……於是將菜刀
插在褲子後方口袋中，由大門走進去……當時見到應德標的頭臉變成了陳小玲的模樣
，滿臉是血對伊笑，伊嚇得隨即取出了菜刀，往應德標頭上砍了下去，但其笑聲並未
停止，伊又再砍了一刀，隨後有聽到一陣笑聲出自躺於床上之劉范秀花口中，且其臉
也變成陳小玲模樣，當時伊應是完全崩潰了，就往她（指劉范秀花）頭上砍了下去…
…等語（台灣台東地方法院檢察署九十二年度偵字第六六四號偵查卷第十三、八十至
八十二頁）。如果無訛，上訴人於殺害應德標及劉范秀花前不久應有吸用強力膠甚明
，則其行為時是否已達心神喪失或精神耗弱之狀態，尚非無疑，有待釐清。原審以上
訴人於第一審自承案發當日並未吸用強力膠，於原審又自承其吸食強力膠是在案發前
一天的白天等語，遽認上訴人於案發前縱有吸膠，距案發時間至少亦在二十六小時以
上，高雄市立凱旋醫院鑑定認上訴人於案發前後二十四小時內已經大量吸食強力膠，
應係基於上訴人鑑定時錯誤之陳述所為之判斷，而未傳喚鑑定之醫師調查或再將上訴
人及相關卷證送請專家或專業機構鑑定釐清，即自為判斷認上訴人行為時無精神耗弱
或心神喪失之情狀，而為上訴人不利之判決，尚嫌速斷。(二)、對於未發覺之罪自首而
受裁判者，減輕其刑，但有特別規定者，依其規定，刑法第六十二條規定甚明。該項
原則上必應減輕之規定，法院無權斟酌不予減輕。所謂自首，係以犯人在犯罪未發覺
前，向該管公務員自承犯罪，而受法律之裁判而言。上訴人於警訊之初被訊以你是否
認識應德標、劉范秀花？何關係？稱：「我認識應德標、劉范秀花，因他們就住在我
隔壁，從小就叫他們伯伯、阿姨，因他們是同居在一起」；又被訊以你可知他們二人
為何陳屍在家中？是何人所為？答稱：「是我殺害他們二人」等語（警卷九十二年二
月二十五日上訴人警訊筆錄）。上訴人於檢察官偵查時又具狀稱伊於警方尚未提及伊
涉嫌，且無足以認上訴人涉嫌前開犯罪之證據前，自己主動承認犯罪，請求查明是否
符合自首之規定等語（台灣台東地方法院檢察署九十二年度偵字第六六四號偵查卷第
八十五頁背面、第八十六頁正面）。究竟上訴人何以至警局接受詢問？其供陳前開犯
行之前，有偵查權之公務員是否已發覺上訴人涉嫌？攸關上訴人是否自首，應否減輕
其刑之認定。原審未詳加調查釐清，論述明白，審理猶有未盡，亦有可議，應認原判
決有撤銷發回更審之原因。
據上論結，應依刑事訴訟法第三百九十七條、第四百零一條，判決如主文。
中　　　華　　　民　　　國　　九十三　　年　　　三　　　月　　 十一 　　日
                              最高法院刑事第十二庭
                                  審判長法官  陳　正　庸
                                        法官  賴　忠　星
                                        法官  王　居　財
                                        法官  張　清　埤
                                        法官  林　開　任
      右正本證明與原本無異
                                              書  記  官
中　　　華　　　民　　　國　　九十三　　年　　　三　　　月　　 十九 　　日
                                                                        Ａ
